臺灣高等法院臺中分院刑事判決　　　　95年度上訴字第2769號
上　訴　人
即　被　告　乙○○
選任辯護人　陳建勛律師
　　　　　　陳瑾瑜律師
上列上訴人因廢棄物清理法案件，不服臺灣彰化地方法院95年度
訴字第246號中華民國95年9月28日第一審判決（起訴案號：臺灣
彰化地方法院檢察署94年度偵字第9581號），提起上訴，本院判
決如下：
    主  文
原判決撤銷。
乙○○未依廢棄物清理法第四十一條第一項規定，領有廢棄物處
理許可文件，從事廢棄物處理，累犯，處有期徒刑壹年貳月，減
為有期徒刑柒月。
    事  實
一、乙○○於民國87年間即在彰化縣竹塘鄉○○段第2899、2900
    、2901地號土地上經營「元美砂石行」（臺灣彰化地方法院
    檢察署檢察官於91年1月22日以90年度偵字第555號已認不成
    立竊佔罪，為不起訴處分確定），曾於89年因竊盜案件，經
    本院89年度上易字第1329號刑事判決判處有期徒刑八月確定
    後，於90年11月 2日執行完畢。詎其仍不知警惕，明知未依
    廢棄物清理法規定領有廢棄物處理許可文件，不得從事廢棄
    物處理業務，且營建剩餘土方雖屬有用資源，惟仍須依內政
    部所頒佈之「營建剩餘土石方處理方案」合法處理，竟為達
    到違法從事廢棄物處理業務之目的，基於違反廢棄物清理法
    之犯意，未領有廢棄物處理許可證，自93年12月 7日後之不
    詳時間起，至94年10月14日止，在前揭土地上供不特定之人
    堆置房屋拆除後之土石廢棄物及其他包括木材、塑膠袋等廢
    棄物，並加以分選、粉碎後變賣予不特定之人，而從事廢棄
    物之處理業務。嗣於94年10月21日13時40分，在前揭元美砂
    石行，為警會同彰化縣環境保護局人員查獲，而查知上情。
二、案經彰化縣警察局二林分局報告臺灣彰化地方法院檢察署檢
    察官偵查起訴。
    理  由
壹、證據能力部分：
    按「除前三條之情形外，下列文書亦得為證據：一、除顯有
    不可信之情況外，公務員職務上製作之紀錄文書、證明文書
    。二、除顯有不可信之情況外，從事業務之人於業務上或通
    常業務過程所須製作之紀錄文書、證明文書。三、除前二款
    之情形外，其他於可信之特別情況下所製作之文書。」，刑
    事訴訟法第159條之4定有明文。本件彰化縣政府環境保護局
    稽查隊 94年10月21日環境稽查工作紀錄1份（偵卷第11頁）
    、彰化縣政府環境保護局95年9月6日彰環廢字第0950031345
    號函（原審卷第39頁）、現場查獲照片12張（參見偵查卷宗
    第19頁至第24頁） 、彰化縣政府環境保護局96年5月23日彰
    環稽字第0960019936號函（本院卷第46頁）等文書，並無顯
    不可信情況，自具有證據能力。
貳、實體理由：
一、經查上訴人即被告乙○○於94年10月21日13時40分許因在上
    開土地，即其所經營「元美砂石行」砂石場西南側確有堆置
    營建混合物（廢木材並夾雜廢塑膠管等），其為拆除小木屋
    之廢棄物，量為30301.5（m），另於南側亦堆置土石方
    、磚、瓦、混凝土塊，並夾雜廢木材，其量為30401（m
    ），經彰化縣警察局二林分局竹塘分駐所通報並經彰化縣政
    府環境保護局稽查隊派員會同稽查，而製有環境稽查工作紀
    錄一份可稽（偵卷第11頁），且警察人員於94年10月14日下
    午15時許即曾前往彰化縣竹塘鄉○○段第2899、2900、2901
    地號土地上查獲並拍照存證，有現場查獲照片12張可佐（偵
    卷第19頁至第24頁），而被告於警詢時即坦承是伊同意將上
    開土地陸陸續續給別人傾倒的，如照片內容。是別人從拆屋
    後載來的，伊在場目睹並指揮傾倒，磚瓦經過加工後，就零
    賣給有要蓋房子的人（偵卷第8頁至第9頁）。復於偵查中坦
    承：「我是從去（93）年開始允許民眾在那裡倒建築廢棄物
    ，把廢棄物絞碎賣給民眾去舖地，木板賣給養豬戶去煮廚餘
    ，塑膠袋我搜集起來交給鄉公所清潔車帶走，鐵板我拿去賣
    廢鐵，玻璃瓶我就拿給收廢棄物商去處理。」（偵卷第33頁
    至第34頁），被告雖於偵查及本院審理中均辯稱伊不知道這
    是違法的云云，然其於原審95年 9月14日審理中審判長訊問
    時已坦承：【（你是否明知從事廢棄物之貯存、清除、處理
    ，應向主管機關申請核發公民營廢棄物清除處理機構許可？
    ）我知道。】、【（你是否將彰化縣竹塘鄉○○段2899、29
    00、2901地號土地堆置廢棄物？）有。】、【（這些廢棄物
    何人載來？）不特定人。】、【（如何算錢？）我沒有收錢
    。】、【（為何提供上揭土地堆置廢棄物？）我整理後賣出
    ，我要賺取費用繳交租金。不然我沒有收入。】、【（載來
    之廢棄物是否如同偵查卷所附照片所示之物，含有玻璃、木
    材等物？）是。】；則被告明知從事廢棄物之貯存、清除、
    處理，應向主管機關申請核發公民營廢棄物清除處理機構許
    可，乃將彰化縣竹塘鄉○○段2899、2900、2901地號土地供
    人堆置廢棄物，並從事廢棄物之處理，至九十四年十月十四
    日為警查獲自屬明確；被告於警詢及原審中雖稱其自九十三
    年八月間開始讓人載建築廢棄物傾倒，被告及其選任辯護人
    並辯稱因彰化縣環境保護局曾於93年間會同分駐所員警前往
    查緝時，彰化縣環境保護局人員告知並未違法，才繼續從事
    廢棄物之處理云云，然彰化縣環境保護局固曾因彰化縣警察
    局二林分局之通報 ，於93年12月7日會同該分局竹塘分駐所
    員警前往元美砂石場作現場稽查，惟現場僅堆置營建剩餘土
    石方，未查獲違反廢棄物清理法情事 ，此有該局96年5月23
    日彰環稽字第0960019936號函附卷可稽（本院卷第46頁），
    足證當彰化縣環境保護局人員於 93年12月7日會同彰化縣警
    察局二林分局竹塘分駐所員警前往現場稽查時，被告仍無違
    反廢棄物清理法情事，被告所稱其自九十三年八月間開始讓
    人載建築廢棄物傾倒部分尚無足取 ，且被告於93年12月7日
    被查緝時，既無違反廢棄物清理法情事，彰化縣環境保護局
    人員自無告知違法之理，而被告所為讓人載建築廢棄物傾倒
    及為廢棄物之處理顯然在 93年12月7日以後之不詳時間開始
    ，亦可認定。從而被告上開辯稱彰化縣環境保護局人員告知
    並未違法，才繼續從事廢棄物之處理一情既屬無據，顯為卸
    責之詞，不足採信；被告罪證已明，犯行足堪認定。
二、查部分刑法修正條文業於94年2月2日公布，並自95年7月1日
    施行。被告行為後，其應適用之相關法律已有變更，茲就與
    本案適用有關之條文，說明如次：(一)修正後刑法第47條第1
    項規定：「受徒刑之執行完畢，或一部之執行而赦免後，五
    年以內故意再犯有期徒刑以上之罪者，為累犯，加重本刑至
    二分之一。」，修正後刑法第49條規定「累犯之規定，於前
    所犯罪在外國法院受裁判者，不適用之。」，與修正前刑法
    第47條規定「受有期徒刑之執行完畢，或受無期徒刑或有期
    徒刑一部之執行而赦免後，五年以內再犯有期徒刑以上之罪
    者，為累犯，加重本刑至二分之一。」，修正前刑法第49條
    規定「累犯之規定，於前所犯罪依軍法或於外國法院受裁判
    者，不適用之。」不同。且修正後刑法關於累犯之規定，其
    ５年以內再犯之罪以故意犯為限，始構成累犯，惟如前案係
    依軍法審判者，亦應論以累犯。修正前刑法關於累犯之規定
    ，其 5年以內再犯之罪，以有期徒刑以上之罪（不分故意犯
    或過失犯），均應論以累犯，惟如前案係依軍法審判者，則
    不應論以累犯。本案被告行為後，原刑法第47條累犯之規定
    ，雖經修正，但無論適用修正前、後關於累犯之規定，對被
    告並無有利或不利之情形，應適用裁判時之法律即現行刑法
    第47條條第1項之規定（最高法院最高法院95年 5月23日第8
    次及95年11月 7日第21次刑事庭會議決議意旨參照）。(二)被
    告行為後，刑法第55條牽連犯之規定，業經刪除，則被告之
    犯行，因行為後新法業已刪除牽連犯之規定，此刪除雖非犯
    罪構成要件之變更，如適用修正後刑法之規定，其方法或結
    果行為將論以數罪，併合處罰，並非較有利，顯已影響行為
    人刑罰之法律效果，自屬法律有變更，依新法第2條第1項規
    定，比較新、舊法結果，仍應適用較有利於被告之行為時之
    法律即依舊法論以牽連犯（最高法院95年年第八次刑事庭會
    議決議參照）。
三、按廢棄物清理法所稱之「一般事業廢棄物」係指由農工礦廠
    （場）、營造業等事業所產生具有毒性、危險性，其濃度或
    數量足以影響人體健康或污染環境之有害廢棄物以外之廢棄
    物，廢棄物清理法第二條定有明文。經查，被告所堆置處理
    之廢棄物，係營建混合物（廢木材並夾雜廢塑膠管等），其
    為拆除小木屋之廢棄物，另為土石方、磚、瓦、混凝土塊，
    並夾雜廢木材，此有彰化縣政府環境保護局稽查隊94年10月
    21日環境稽查工作紀錄一份（偵卷第11頁）、現場照片12幀
    可稽，而該等物品尚無影響人體健康或污染環境之虞，是被
    告所堆置處理之物應屬一般事業廢棄物無訛。又依據「事業
    廢棄物貯存清除處理方法及設施標準」第2條第2款規定，稱
    清除者，係指「事業廢棄物之收集、運輸行為」，依同條第
    3 款，稱處理者，包含（一）中間處理（指事業廢棄物在最
    終處置或再利用前，以物理、化學、生物、熱處理或其他處
    理方法，改變其物理、化學、生物特性或成分，達成分離、
    減積、去毒、固化或安定之行為）、（二）最終處置（指衛
    生掩埋、封閉掩埋、安定掩埋或海洋棄置事業廢棄物之行為
    ）與（三）再利用（指事業產生之事業廢棄物自行、販賣、
    轉讓或委託做為原料、材料、燃料、填土或其他經中央主管
    機關及目的事業主管機關認定之用途行為，並符合規定者）
    。本案被告乃將房屋拆除後之土石廢棄物及其他包括木材、
    塑膠袋等廢棄物，加以分選、粉碎後變賣予不特定之人，揆
    諸上開說明，被告係從事廢棄物之處理業務，並非清除業務
    ，先此敘明。
四、又廢棄物清理法第46條第1項第3款所稱「未經主管機關許可
    ，提供土地回填、堆置廢棄物者」，所歸範者應在於未經主
    管機關許可，提供土地回填、堆置廢棄物之行為，而非側重
    於土地為何人所有，否則，提供自己所有土地供人回填、堆
    置廢棄物之行為需受處罰，提供借用、租用而來，甚或竊佔
    他人土地供人回填、堆置廢棄物之行為反而脫法不受處罰，
    輕重顯有失衡，是應認該款之「提供土地回填、堆置廢棄物
    」之行為，包含自己或他人之土地（最高法院94年度臺上字
    第4040號判決要旨參照）。
五、核被告未經主管機關許可，提供土地堆置廢棄物，所為係犯
    廢棄物清理法第46條1項第3款之罪；另未依廢棄物清理法之
    規定，領有廢棄物之處理許可文件，從事廢棄物處理，所為
    係犯廢棄物清理法第46條1項第4款之罪。按刑法上之牽連犯
    ，係指行為者意念中祇欲犯某罪，而其實施犯罪之方法，或
    其實施犯罪之結果，觸犯行為人目的行為以外之其他罪名而
    言。牽連犯的數行為間，有無方法或結果行為與目的行為之
    牽連關係存在，並應參酌行為時客觀的事實以為決定，亦即
    在客觀上認其方法或結果行為，與犯罪之目的行為，有不可
    分離之直接密切關係，始克成立（最高法院79年臺上字第 5
    47號判例要旨參照）。是被告所犯上開二罪間具有方法、目
    的之牽連關係，應依修正前刑法第55條後段從一重之廢棄物
    清理法第46條第1項第4款之罪處斷。又按刑事法若干犯罪行
    為態樣，本質上原具有反覆、延續實行之特徵，立法時既予
    特別歸類，定為犯罪構成要件之行為要素，則行為人基於概
    括之犯意，在密切接近之一定時、地持續實行之複次行為，
    倘依社會通念，於客觀上認為符合一個反覆、延續性之行為
    觀念者，於刑法評價上，即應僅成立一罪。學理上所稱「集
    合犯」之職業性、營業性或收集性等具有重複特質之犯罪均
    屬之，例如經營、從事業務、收集、販賣、製造、散布等行
    為概念者是。而廢棄物清理法第46條第1項第4款之犯罪，係
    以未依同法第41條第1項規定領得廢棄物清除 、處理許可文
    件之人，或已領有許可文件之人作為犯罪主體，再依該第41
    條第1項以觀，乃謂從事廢棄物清除 、處理業務者，應申請
    核發許可文件，或應依許可文件從事清除、處理業務。是本
    罪之成立，本質上即具有反覆性，倘行為人基於概括之犯意
    ，在密切接近之一定時間及空間內反覆從事廢棄物之清除、
    處理，無非執行業務所當然，於行為概念上，應認為包括的
    一罪，無連續犯或併合論罪可言（最高法院95年度臺上字第
    1079號判決意旨參照）。是被告自93年12月 7日後之不詳時
    間起，至94年10月14日止，未領有廢棄物清除許可文件，反
    覆在前揭土地上，從事廢棄物之清除工作，應認係屬包括一
    罪，附此敘明。另查，被告曾於89年因竊盜案件，經本院89
    年度上易字第1329號刑事判決判處有期徒刑八月確定後，於
    90年11月 2日執行完畢，此有臺灣高等法院被告前案紀錄表
    、臺灣彰化地方法院檢察署刑案資料查註紀錄表各一份存卷
    可考，其於 5年內再犯本案有期徒刑以上之罪，為累犯，應
    依刑法第47條之規定加重其刑。爰審酌被告無視政府對於環
    境保護之政令宣導，未依環保規定辦理處理廢棄物，對於土
    地環境永續利用造成相當程度損害，原應從重量刑，惟其犯
    後坦承犯行，並於本案查獲後，旋即清理現場已無營建廢棄
    物堆置等情，此有彰化縣政府環境保護局95年9月6日彰環廢
    字第0950031345號函檢附之94年12月14日彰化縣事業廢棄物
    處理稽查紀錄工作單及勘查現場照片 2張（參見原審卷宗第
    39、40頁）附卷可參，足見其犯罪後尚知所悔悟，態度良好
    等一切情狀，量處如有期徒刑壹年貳月，資以懲儆。次查，
    中華民國96年罪犯減刑條例已於96年 6月15日由立法院三讀
    通過，經總統於96年7月4日以華總一義字第 09600083761號
    令公告至96年 7月16日生效施行，本件被告犯罪係於該減刑
    條例規定96年 4月24日減刑基準日前所犯，合於該減刑條例
    之第2條第1項第3款所列減刑規定，爰減輕其刑為有期徒刑7
    月。原審以被告前開違反廢棄物清理法犯行事證明確，予以
    論罪科刑，固非無見。惟查：(一)、本件被告於行為後，中華
    民國96年罪犯減刑條例已經公布施行，本犯罪合於該減刑條
    例第 2條第1項第3款所列減刑規定，依法應予以減輕，原審
    未及審酌。(二)、本案被告係從事廢棄物之處理業務，並非清
    除業務，原審認屬清除業務，自有不當。(三)、彰化縣政府環
    境保護局於93年12月 7日至現場仍未查獲被告有何違反廢棄
    物清理法犯行，原審乃依被告供稱認被告之犯行起自93年 8
    月，亦有未洽。(四)、關於累犯部分，原審乃誤引修正前刑法
    之規定，仍有未合。本案被告以其不知違法而指摘原審判決
    不當，固無理由，且刑法第59條之酌量減輕其刑，必須其犯
    罪情狀在客觀上足以引起一般同情而確有可堪憫恕之處，始
    有其適用，至於犯罪後之態度或所生危險與損害，則可依刑
    法第57條第9、10款規定，於法定刑內從輕科刑之標準，而
    不得據為酌量減輕其刑之理由；本件被告前揭違反廢棄物清
    理法第46條第1項第4款之罪，其法定刑為1年以上5年以下有
    期徒刑，得併科新臺幣 300萬元以下罰金，被告為累犯，依
    法應加重其刑，被告上揭破壞環境行為，雖依卷內資料無積
    極事證，足認其確有藉此處理廢棄物以謀取暴利之行為，並
    於事後回復土地原貌，足認被告惡性非重，本院已衡其情節
    ，處以法定較低度之刑，此外，於客觀情狀上，實難認有何
    情堪憫恕之處，自與刑法第59條之酌減其刑之要件尚不相當
    ，被告以此提起本件上訴，亦應認為無理由。然原審判決既
    有上述之瑕疵，應由本院予以撤銷，另為適法之判決。
六、據上論結 ，應依刑事訴訟法第369條第1項前段、第364條、
    第299條第1項前段 ，廢棄物清理法第46條第1項第3款、第4
    款，刑法第11條前段、第2條第1項前段、第47條、修正前刑
    法第55條 ，中華民國96年罪犯減刑條例第2條第1項第3款、
    第7條，判決如主文。
本案經檢察官甲○到庭執行職務。
中　　華　　民　　國　　96　　年　　10　　月　 　3　　日
            刑事第三庭    審判長法　官　王　增　瑜
                                法　官　廖　柏　基
                                法　官　梁  堯  銘
上列正本證明與原本無異。
如不服本判決應於收受送達後十日內向本院提出上訴書狀，其未
敘述上訴之理由者並得於提起上訴後十日內向本院補提理由書（
均須按他造當事人之人數附繕本）。
                                書記官　呂　淑  芬
中　　華　　民　　國　　96　　年　　10　　月　 　3　　日
